臺灣臺北地方法院刑事判決　　　　　　　 92年度自字第657號
自　訴　人　寶威貿易有限公司
代　表　人　乙○○
自訴代理人　許盟志律師
被　　　告　甲○○○○○○○○.
選任辯護人　顧思敏律師
　　　　　　蔡欽源律師
被　　　告　丙○○
上列被告因加重誹謗案件，經自訴人提起自訴及追加自訴，本院
判決如下：
    主  文
甲○○○○○○○○ ○○○○○ ○○○○（中文姓名：梅慧蓮）、丙○○均無罪。
    理  由
壹、自訴及追加自訴意旨略以：被告丙○○為台灣新聞報（TAIW
    AN NEWS，以下稱TAIWAN NEWS）總編輯，被告甲○○○○○○○○ ○○
    ○○○ ○○○○（中文姓名：梅慧蓮，以下稱梅慧蓮）為該報之記
    者，自訴人公司則係以經營協助雇主代辦外籍勞工入境後之
    健康檢查、居留、保險、匯款、郵寄等為業務，在外發送廣
    告單均以PITSTOP POWER EXPRESS（以下簡稱PITSTOP）為名
    。詎被告等於92年7月27日所發行之TAIWAN NEWS第九版報導
    中（以下簡稱「92年7月27日報導」），以英文刊登：外籍
    勞工Myrna Reynes Punay（以下稱Myrna）指述案外人Pilar
    是自訴人公司職員，而Pilar於92年7月8日至Myrna家中收取
    匯款後，遲未匯回菲律賓等情；實則Pilar並非自訴人公司
    之職員，自訴人公司亦未收取上開外籍勞工Myrna之匯款，
    被告等在未經查證且無任何資料之情形下，即率予刊登上開
    外籍勞工不實之指述，更於該報導下方致讀者話中表示：希
    望所有鄉親們非常小心謹慎挑選快遞公司等語，使自訴人公
    司生意一落千丈，顯已致自訴人名譽嚴重受損。因認被告等
    涉犯刑法第310條第第1項、第2項之加重誹謗罪嫌云云。
貳、按犯罪事實應依證據認定之，無證據不得認定犯罪事實；不
    能證明被告犯罪者，應諭知無罪之判決，刑事訴訟法第154
    條第2項、第301條第1項分別定有明文。又刑法第310條第3
    項前段規定：「對於所誹謗之事，能證明其真實者，不罰」
    ，乃針對言論內容與事實相符者之保障，並藉以限定刑罰權
    之範圍，非謂指摘或傳述誹謗事項之行為人，必須自行證明
    其言論內容確屬真實，始能免於刑責。惟行為人雖不能證明
    言論內容為真實，但依其所提證據資料，認為行為人有相當
    理由確信其為真實者，即不能以誹謗罪之刑責相繩（司法院
    大法官會議釋字第509號解釋意旨參照）。
參、又所謂追加自訴，依刑事訴訟法第343條準用同法第265條第
    1項追加起訴之規定，係指自訴人於第一審辯論終結前，得
    就與自訴本案有相牽連之犯罪（即刑事訴訟法第7條之案件
    ）或自訴本案之誣告罪，追加提起另一獨立之自訴而言。本
    件自訴人自訴被告梅慧蓮涉犯刑法第310條第第1項、第2項
    之加重誹謗罪嫌，於第一審辯論終結前之92年9月25日具狀
    追加自訴被告丙○○為共同涉犯加重誹謗罪，參酌刑事訴訟
    法第7條之規定，自訴人追加自訴部分應屬合法，合先敘明
    。
肆、本件自訴人自訴被告梅慧蓮、丙○○涉犯前開加重誹謗罪嫌
    ，無非係以前開指訴，及提出自訴人公司之經濟部公司執照
    與彰化縣政府營利事業登記證影本、「92年7月27日報導」
    與「92年8月10日報導」報紙影本及中譯文、台灣彰化地方
    法院檢察署89年度偵字第5085號不起訴處分書、自訴人公司
    於英文中國郵報（THE CHINA POST）刊登之廣告影本、服務
    優惠單影本及中譯文、菲律賓共和國勞工與就業部門回覆書
    及中譯文等，為其主要論據。
伍、訊據被告梅慧蓮固供承上開「92年7月27日報導」係其所撰
    寫，惟堅決否認該文章有何誹謗自訴人名譽之情事，辯稱：
    「92年7月27日報導」係回應外勞Myrna於92年7月21日寄予
    其之信件，該名外勞於信函中詳述她與PITSTOP及菲籍員工P
    ilar間不愉快經驗，其收到該封信件後即試圖以電話與PITS
    TOP公司之人員聯絡，惟電話一直無人接聽，以一般社會之
    客觀通念，一家公司之電話數日無人應答，實非尋常，其認
    為有進一步調查之必要，且依我國之銀行法規定，一般公司
    若欲經營匯款業務，必須取得中央銀行之許可，故被告乃向
    中央銀行取得核准經營匯款業務之公司名單，於取得名單後
    一一以電話查詢，然經查詢後證實該名單上之公司不包括PI
    TSTOP，其實有合理之理由相信Myrna所述為真，而該名外勞
    又與其以電話聯絡表示尚有多名外勞可能受害，同時該名外
    勞已向馬尼拉經濟文化辦事處申訴，其亦向馬尼拉經濟文化
    辦事處進行查訪並獲得證實，衡酌上開事實，被告乃決定將
    該外勞投書刊登，且就各項報導之來源，皆明示出處，其純
    係本於新聞從業人員之職責與良知，為保護廣大外勞之公益
    所為，並無惡意；且該篇報導出現後，自稱PITSTOP公司負
    責人之Perlita Pits女士即與其聯絡，其明確表示只要PITS
    TOP公司願提出澄清之聲明，其會加以刊登，然Perlita Pit
    s女士不斷對其辱罵，且拒絕接受被告之採訪；「92年7月27
    日報導」之內容涉及外勞與匯款公司之糾紛，若外勞Myrna
    指述為真，則受害者可能不止一位，故全案攸關公益，於言
    論人所為之事實陳述係真實且與公共利益相關時，言論自由
    應受保護，且其顯有相當理由確信其所傳述之事為真實，並
    無誹謗自訴人之故意等語。被告丙○○則辯稱：其當時是社
    長，總編輯辭職後，其以社長兼總編輯，報紙有一個版是梅
    慧蓮負責編輯，外勞很信任她，才會寫信給她，其除了處理
    第一版標題及社論外，因另外有編輯，故彼此分層負責，其
    只能提醒記者查證，但梅慧蓮不是空穴來風，並非故意誹謗
    自訴人等語。
陸、經查：
一、被告梅慧蓮部分：
（一）被告梅慧蓮因菲律賓籍勞工Myrna於92年7月21日以信函陳
      述有本案之匯款糾紛，且於電話中表示尚有多名外勞可能
      受害，而於92年7月27日所發行之TAIWAN NEWS第九版報導
      Myrna之投訴內容，嗣該報導刊登後，復有外勞Melba Moi
      ses（以下稱Melba）、Ma.NebeleC.Rosales（以下稱Nebe
      le）於同年8月1日以傳真信函方式，對被告梅慧蓮表示其
      等亦遭逢相同情形之事實，業據被告梅慧蓮陳述明確，並
      有Myrna之信函、Melba及Nebele之傳真信函各一件附卷可
      稽。自訴人雖否認Melba及Nebele之傳真信函之證據能力
      ，惟依被告梅慧蓮提出之傳真信函觀之，其上確有傳真號
      碼、日期、頁數等，且被告梅慧蓮尚無為本案較輕之罪名
      ，另涉犯較重之偽造文書罪名，堪認上開傳真信函為真實
      ，而有證據能力。
（二）而Myrna於其信函中，確有陳述：「從今年二月到七月，
      當時我就每個月連續的一直將我的定月的匯款寄存到PITS
      TOP公司，當時我完全信賴他們，尤其是Pilar女士，這公
      司的菲律賓籍員工，我相信這公司會將匯錢與貨物送到我
      家鄉家中」、「去年的七月八日Pilar女士過來我工作的
      地方來收我的匯款，她也帶來我委託要的大包裹箱子，因
      為我要寄一些禮物貨品回家給我的兒女們，七月十一日時
      PITSTOP公司有來收我的包裹」、「七月十四日時，我打
      電話回家問兒女們是不是有收到我的一萬元台幣匯款，當
      她們講說都沒有收到... 」、「我有打電話到PITSTOP公
      司，但是沒有人接電話... 」、「七月十八日....，當天
      我也打電話到PITSTOP公司，那時我很訝異，因為是Pilar
      女士接了我的電話... 」等語（此經被告提出Myrna之信
      函一封，並附該信函之中譯文，自訴人不否認證據能力）
      ；足見確有菲律賓籍勞工Myrna關於本案匯款之問題，並
      被告梅慧蓮非憑空杜撰。
（三）又於「92年7月27日報導」刊出後，Melba亦傳真信函陳述
      ：「我也是PISTOP公司Pilar Lin女士的受害者... 」、
      「我懇求Power Express幫我尋找Pilar的下落，但是他們
      也沒辦法，因為她只是他們公司的Agent」等語；Nebele
      之傳真信函陳述：「我也是PITSTOP公司Pilar的受害者..
      . 」、「... 我有打電話給Power Express公司，請他們
      幫我找到Pilar，Mheng跟我講，就照我認為是正確的方法
      來解決這個問題，我懇求她們要幫忙我，但是他們也不知
      道Pilar在哪裡，因為她只是個Agent」、「我希望Kabaya
      n的外勞朋友們能從我們的經驗學到一些教訓，請大家務
      必要選用一個有信用的匯款服務公司」等語（此經被告提
      出傳真信函各一件，並附該信函之中譯文，如前所述，有
      證據能力）。足見遭遇本案匯款問題之外籍勞工有多人，
      而事涉公共利益，為可受公評之事；被告梅慧蓮身為記者
      ，為廣大外籍勞工之利益，並得針對此一外勞匯款問題，
      就其瞭解情形而為適當之表達。
（四）被告梅慧蓮所稱：其於報導前曾試圖以電話與PITSTOP公
      司之人員聯絡，惟電話一直無人接聽乙情，雖無法直接證
      明，惟依上開Myrna於信函中曾提及：「我有打電話到PIT
      STOP公司，但是沒有人接電話... 」等語，則被告梅慧蓮
      試圖以電話與PITSTOP公司之人員聯絡亦無人接聽，要屬
      可能。而自訴人公司（不論係以寶威貿易有限公司或PITS
      TOP為名）並非銀行，亦非經中央銀行外匯局同意代理結
      匯外籍人員薪資所得匯款之業者，為自訴人所是認，並有
      被告梅慧蓮提出之經外匯局同意代理結匯外籍人員薪資匯
      款之公司名單一紙在卷可稽；被告梅慧蓮於試圖聯繫PITS
      TOP未果，又查知PITSTOP非經外匯局同意代理結匯外籍人
      員薪資匯款之公司，有違反銀行法之虞，其實有相當理由
      確信Myrna所述匯款發生問題等情為真實，顯非惡意誣指
      ，自難認其有何毀謗自訴人之犯意。自訴人雖表示：其公
      司營業項目有協助匯款乙項，且有認定無庸經中央銀行特
      許始可經營之台灣彰化地方法院檢察署檢察官89年度偵字
      第5085號不起訴處分書可憑，被告若查證後，當可知上情
      云云，並提出上開不起訴處分書、經濟部公司執照、彰化
      縣政府營利事業登記證為據；雖自訴人公司之公司登記及
      營利事業登記之營業項目登記有「其他工商服務業（協助
      雇主代辦外勞入境後之健康檢查、居留、保險、匯款、郵
      寄手續）」，惟亦載有「上項業務之經營應遵照有關法令
      規定辦理」，已明確指示尚須另行依法辦理，是自訴人公
      司之上開登記證上雖載有協助雇主代辦外勞入境後之匯款
      業務，仍非當然可以從事此項業務（況該登記證係載明協
      助「雇主」而非協助「外勞」代辦外勞匯款），其究竟可
      否從事代辦匯款業務，仍應依法認定之；而該不起訴處分
      書雖「推定」政府（至少經濟部）認為經營代辦外勞匯款
      業務不須經過許可，惟並未直接認定自訴人代辦外勞匯款
      業務客觀上係合於相關法律規定，僅認中央銀行外匯局規
      範業者之函文不符合正當法律程序，認自訴人之代表人主
      觀上並非故意違反銀行法第29條；況受託匯款為業務之行
      為於司法實務上亦有遭判決有罪之案例（見台灣高等法院
      94 年上重訴字第68號判決），被告梅慧蓮因自訴人公司
      非經外匯局同意代理結匯外籍人員薪資匯款之業者，有違
      反銀行法之虞，而認Myrna所述匯款發生問題等情為真實
      ，尚非無據，自訴人上開指訴，殊無可採。
（五）又觀諸上開信函，該三名外籍勞工均認為Pilar係PITSTOP
      之員工，至少代理PITSTOP公司收受匯款；自訴人亦自承P
      ilar係其公司之經紀人（Agent）等語（見93年2月18日自
      訴理由狀第3頁）；則自訴人公司顯然以Pilar作為其收受
      匯款之管道。雖自訴人之代理人陳稱：Pilar係自訴人公
      司之經紀人（Agent），並非該公司之員工，服務優惠單
      也沒有PITSTOP公司之名稱，Pilar在外收取匯款要把匯款
      交給誰是她的自由，自訴人無法限制；而自訴人提出Myrn
      a於92年7月8日匯款新台幣1萬元之服務優惠單（見證七）
      上雖無PITSTOP之名，然被告梅慧蓮陳稱：根據Myrna所提
      供之資料，Pilar於92年4月6日所給予其之收據皆有PITST
      OP之名稱，惟於7月提供之收據以「SERVICIO GRATIS」為
      標題等語，並提出其上有PITSTOP POWER EXPRESS名稱之
      收據六紙為憑（見被證十一），足徵被告梅慧蓮此部分陳
      述堪可採信。而Pilar既是自訴人公司之Agent，對外又一
      再使用PITSTOP之收據，易使一般人誤認二者有相當關係
      ，其與自訴人間之法律關係為何，尚非一般人所能辨別，
      倘由Agent收受匯款與自訴人公司本身自行收受匯款，對
      外籍勞工之保障有所差異，若要確保客戶之權益，應明確
      告知客戶此間之區別（例如於廣告單上或收據上載明），
      然自訴人公司以Agent作為其收受匯款之管道，而對Agent
      之行為卻不加聞問，在此情形下，外勞不能明白自身之權
      益，自訴人公司亦未對外勞提供完善服務。且被告梅慧蓮
      於「92年7月27日報導」中除刊登Myrna之來信外，觀諸其
      內容，係希望鄉親們慎選快遞公司，並未刻意指責自訴人
      公司，其言論並無不當，是縱該報導關於Pilar係自訴人
      公司之Agent而非員工乙情，與事實有所出入，亦難認被
      告係惡意誹謗自訴人。
（六）綜上所述，並無充分證據足認被告梅慧蓮確有詆毀自訴人
      名譽之故意，本院復查無其他積極證據足資證明被告梅慧
      蓮有自訴人所指妨害名譽之惡意，不能證明被告梅慧蓮犯
      罪，應為無罪之諭知。
二、被告丙○○部分：
    自訴人雖指訴被告丙○○與被告梅慧蓮共犯加重誹謗罪嫌，
    惟縱被告丙○○身為總編輯確有參與出刊前之編審工作；然
    自訴人既無法舉證證明實際撰稿之被告梅慧蓮之犯罪事證，
    即應為有利被告梅慧蓮之認定，而為其無罪之諭知，已如前
    述，是自訴人就此部分認被告丙○○亦涉犯加重誹謗罪嫌，
    即為無理由；不能證明被告丙○○犯罪，自應為無罪之諭知
    。
據上論斷，應依刑事訴訟法第334條、第343條、第301條第1項，
判決如主文。
中　　華　　民　　國　　94　　年　　10　　月　　27　　日
                    刑事第七庭  審判長法  官  梁耀鑌
                                      法  官  蔡守訓
                                      法  官  蕭清清
右正本證明與原本無異。
如不服本判決，應於判決送達後十日內，向本院提出上訴狀。
                                      書記官  劉麗英
中　　華　　民　　國　　94　　年　　10　　月　　31　　日
